ACORDAO-COMPLETO-2558205

ACÓRDÃO 8003/2022 ATA 40/2022 - PRIMEIRA CÂMARA

VISTA, relatada e discutida esta tomada de contas especial instaurada pelo Fundo Nacional de Desenvolvimento da Educação - FNDE em desfavor de João Vieira de Aragão e Marinez Silva Pereira Lino em razão da omissão no dever de prestar contas do Convênio 700.269/201, firmado com o município de Monte Alegre de Sergipe/SE.
ACORDAM os Ministros do Tribunal de Contas da União, reunidos em sessão da Primeira Câmara, ante as razões expostas pelo Relator e com fundamento nos arts. 8º e 11 da Resolução-TCU 344/2022, em: 
9.1. arquivar esta tomada de contas especial, sem julgamento de mérito; 
9.2. encaminhar cópia desta deliberação aos responsáveis e ao Fundo Nacional de Desenvolvimento da Educação - FNDE, com a informação de que a íntegra do relatório e do voto que a fundamentam podem ser consultados no endereço eletrônico www.tcu.gov.br/acordaos.

Tomada de contas especial pelo Fundo Nacional de Desenvolvimento da Educação em razão de Omissão no dever de prestar contas, de convênio firmado com o Fundo Nacional de Desenvolvimento da Educação,  que teve como objeto a construção de escolas.

Primeira Câmara

Município de Monte Alegre de Sergipe/SE

3. Responsáveis: João Vieira de Aragão (XXX.803.475-XX) e Marinez Silva Pereira Lino (XXX.186.485-XX)

13.1. Ministros presentes: Walton Alencar Rodrigues (Presidente), Benjamin Zymler, Vital do Rêgo e Jorge Oliveira (Relator).
13.2. Ministro-Substituto presente: Weder de Oliveira.

JORGE OLIVEIRA

Adoto como parte do relatório a instrução de peça 49, aprovada pelos dirigentes da unidade técnica:
"INTRODUÇÃO
Cuidam os autos de tomada de contas especial instaurada pelo Fundo Nacional de Desenvolvimento da Educação, em desfavor de João Vieira de Aragão e Marinez Silva Pereira Lino, em razão de omissão no dever de prestar contas realizadas por meio do Convênio de registro Siafi 667519 (peça 9) firmado entre o Fundo Nacional de Desenvolvimento da Educação e Município de Monte Alegre de Sergipe - SE, que tinha por objeto o instrumento descrito como 'ESTE CONVÊNIO TEM POR OBJETO A CONSTRUÇÃO DE ESCOLA (S) , EM ATENDIMENTOAO PLANO DE AÇÕES ARTICULADAS - PAR, NO ÂMBITO DO PLANO DE METAS COMPROMISSO TODOS PELA EDUCAÇÃO'.
HISTÓRICO
Em 8/1/2021, com fundamento na IN/TCU 71/2012, alterada pela IN/TCU 76/2016, e DN/TCU 155/2016, o dirigente da instituição Fundo Nacional de Desenvolvimento da Educação autorizou a instauração da tomada de contas especial (peça 1) . O processo foi registrado no sistema e-TCE com o número 3307/2020.
O Convênio de registro Siafi 667519 foi firmado no valor de R$ 923.002,44, sendo R$ 913.772,42 à conta do concedente e R$ 9.230,02 referentes à contrapartida do convenente. Teve vigência de 29/7/2011 a 14/11/2013, com prazo para apresentação da prestação de contas em 29/9/2018. Os repasses efetivos da União totalizaram R$ 913.772,42 (peça 12) .
A apuração pela omissão na prestação de contas foi analisada por meio do documento constante na peça 14.
O fundamento para a instauração da Tomada de Contas Especial, conforme consignado na matriz de responsabilização elaborada pelo tomador de contas, foi a constatação da seguinte irregularidade: 
Não comprovação da boa e regular aplicação dos recursos federais repassados à Prefeitura Municipal de Monte Alegre de Sergipe - SE, em face da omissão no dever de prestar contas dos valores transferidos, no âmbito do convênio 700269/2011.
O responsável arrolado na fase interna foi devidamente comunicado e, diante da ausência de justificativas suficientes para elidir a irregularidade e da não devolução dos recursos, instaurou-se a tomada de contas especial.
No relatório (peça 26) , o tomador de contas concluiu que o prejuízo importaria no valor original de R$ 913.772,42, imputando-se a responsabilidade a João Vieira de Aragão, Prefeito Municipal de Monte Alegre de Sergipe/SE, no período de 1/1/2009 a 31/12/2012, na condição de gestor dos recursos. 
Em 16/8/2021, a Controladoria-Geral da União emitiu o relatório de auditoria (peça 30) , em concordância com o relatório do tomador de contas. O certificado de auditoria e o parecer do dirigente do órgão de controle interno concluíram pela irregularidade das presentes contas (peças 31 e 32) .
Em 23/8/2021, o ministro responsável pela área atestou haver tomado conhecimento das conclusões contidas no relatório e certificado de auditoria, bem como do parecer conclusivo do dirigente do órgão de controle interno, manifestando-se pela irregularidade das contas, e determinou o encaminhamento do processo ao Tribunal de Contas da União (peça 33) .
Na instrução inicial (peça 38) , analisando-se os documentos nos autos, concluiu-se pela necessidade de realização de citação e audiência para as seguintes irregularidades: 
Irregularidade 1: não comprovação da boa e regular aplicação dos recursos federais repassados ao município de Monte Alegre de Sergipe - SE, em face da omissão no dever de prestar contas dos valores transferidos, no âmbito do convênio 700269/2011.
Evidências da irregularidade: documento técnico presente na peça 15.
Normas infringidas: art. 37, caput, c/c o art. 70, parágrafo único, da Constituição da República Federativa do Brasil; art. 93, do Decreto-lei 200/1967; art. 66, do Decreto 93.872/1986; Cláusula Décima Oitava ¿ Subcláusula Primeira, item I do Termo de Convênio.
Débitos relacionados ao responsável João Vieira de Aragão:
	Data de ocorrência
	Valor histórico (R$) 

	13/12/2011
	456.886,21

	29/8/2012
	228.443,10

	29/8/2012
	228.443,11

Cofre credor: Fundo Nacional de Desenvolvimento da Educação.
Responsável: João Vieira de Aragão.
Conduta: não demonstrar a boa e regular aplicação dos recursos federais recebidos e geridos por meio do instrumento em questão, em face da omissão no dever de prestar contas dos valores transferidos, referentes ao Convênio nº 700269/2011.
Nexo de causalidade: a conduta descrita impediu o estabelecimento do nexo causal entre as possíveis despesas efetuadas com os recursos recebidos, no âmbito do instrumento em questão, no período de 29/7/2011 a 14/11/2013. 16.1.6.3 
Culpabilidade: não há excludentes de ilicitude, de culpabilidade e de punibilidade; é razoável supor que a responsável tinha consciência da ilicitude de sua conduta; era exigível conduta diversa da praticada, qual seja, desincumbir-se do seu dever por meio da apresentação da prestação de contas no prazo e forma devidos.
Encaminhamento: citação.
Irregularidade 2: não cumprimento do prazo originalmente estipulado para prestação de contas do convênio descrito como 'ESTE CONVÊNIO TEM POR OBJETO A CONSTRUÇÃO DE ESCOLA (S) , EM ATENDIMENTO AO PLANO DE AÇÕES ARTICULADAS - PAR, NO ÂMBITO DO PLANO DE METAS COMPROMISSO TODOS PELA EDUCAÇÃO', cujo prazo encerrou-se em 29/9/2018.
Evidências da irregularidade: documentos técnicos presentes nas peças 23 e 24.
Normas infringidas: art. 37, caput, c/c o art. 70, parágrafo único, da Constituição da República Federativa do Brasil; art. 93, do Decreto-lei 200/1967; art. 66, do Decreto 93.872/1986.
Responsável: Marinez Silva Pereira Lino.
Conduta: descumprir o prazo originalmente estipulado para prestação de contas dos recursos federais recebidos à conta do instrumento em questão, o qual se encerrou em 29/9/2018.
Nexo de causalidade: a conduta descrita impediu o estabelecimento do nexo causal entre as possíveis despesas efetuadas com os recursos recebidos, no âmbito do instrumento em questão, no período de 29/7/2011 a 14/11/2013.
Culpabilidade: não há excludentes de ilicitude, de culpabilidade e de punibilidade; é razoável supor que a responsável tinha consciência da ilicitude de sua conduta; era exigível conduta diversa da praticada, qual seja, desincumbir-se do seu dever por meio da apresentação da prestação de contas no prazo e forma devidos. 
Encaminhamento: audiência.
Apesar de o tomador de contas não haver incluído Marinez Silva Pereira Lino como responsável neste processo, após análise realizada sobre a documentação acostada aos autos (instrução de peça 38) , conclui-se que sua responsabilidade deveria ser incluída, eis que o vencimento do prazo para apresentar a prestação de contas recaiu no seu mandato.
Em cumprimento ao pronunciamento da unidade (peça 40) , foram efetuadas citação e audiência dos responsáveis, nos moldes adiante:
 João Vieira de Aragão - promovida a citação do responsável, conforme delineado adiante:
	Comunicação: Ofício 38096/2022 - Seproc (peça 44) 
Data da Expedição: 2/8/2022
Data da Ciência: 8/8/2022 (peça 45) 
Nome Recebedor: Divaneida Camila Ferreira dos Santos
Observação: Ofício enviado para o endereço do responsável, conforme pesquisa na base de dados no sistema da Receita Federal, custodiada pelo TCU (peça 42) .
Fim do prazo para a defesa: 23/8/2022
	
 Marinez Silva Pereira Lino - promovida a audiência da responsável, conforme delineado adiante:
	Comunicação: Ofício 38097/2022 - Seproc (peça 43) 
Data da Expedição: 2/8/2022
Data da Ciência: 8/8/2022 (peça 46) 
Nome Recebedor: Rogério Silva
Observação: Ofício enviado para o endereço do responsável, conforme pesquisa na base de dados no sistema da Receita Federal, custodiada pelo TCU (peça 42) .
Fim do prazo para a defesa: 23/8/2022
	
Conforme Despacho de Conclusão das Comunicações Processuais (peça 47) , as providências inerentes às comunicações processuais foram concluídas. 
Transcorrido o prazo regimental, os responsáveis João Vieira de Aragão e Marinez Silva Pereira Lino permaneceram silentes, devendo ser considerados reveis, nos termos do art. 12, § 3º, da Lei 8.443/1992.
ANÁLISE DOS PRESSUPOSTOS DE PROCEDIBILIDADE DA IN/TCU 71/2012
Avaliação de Viabilidade do Exercício do Contraditório e Ampla Defesa
	Verifica-se que não houve o transcurso de mais de dez anos desde o fato gerador sem que tenha havido a notificação dos responsáveis pela autoridade administrativa federal competente (art. 6º, inciso II, c/c art. 19 da IN/TCU 71/2012, modificada pela IN/TCU 76/2016) , uma vez que o fato gerador da irregularidade sancionada ocorreu em 30/9/2018, e os responsáveis foram notificados sobre as irregularidades pela autoridade administrativa competente conforme segue:
João Vieira de Aragão, por meio do ofício acostado à peça 16, recebido em 28/3/2019, conforme AR (peça 17) .
Marinez Silva Pereira Lino, por meio do ofício acostado à peça 23, recebido em 10/5/2019, conforme AR (peça 24) .
Valor de Constituição da TCE 	
Verifica-se, ainda, que o valor atualizado do débito apurado (sem juros) em 1/1/2017 é de R$ 1.268.085,00, portanto superior ao limite de R$ 100.000,00, na forma estabelecida conforme os art. 6º, inciso I, e 19 da IN/TCU 71/2012, modificada pela IN/TCU 76/2016. 
OUTROS PROCESSOS E DÉBITOS NOS SISTEMAS DO TCU COM OS MESMOS RESPONSÁVEIS
Informa-se que foram encontrados processos no Tribunal com os mesmos responsáveis:
	Responsável
	Processo

	João Vieira de Aragão
	Processo 039.466/2020-5 [CBEX, encerrado]
Processo 039.465/2020-9 [CBEX, encerrado]
Processo 026.079/2015-1 [CBEX, encerrado]
Processo 026.078/2015-5 [CBEX, encerrado]
Processo 019.179/2015-4 [CBEX, encerrado]
Processo 019.176/2015-5 [CBEX, encerrado]
Processo 021.235/2014-7 [CBEX, encerrado]
Processo 021.234/2014-0 [CBEX, encerrado]
Processo 006.645/2013-5 [RA, encerrado]
Processo 030.856/2015-9 [CBEX, encerrado]
Processo 030.855/2015-2 [CBEX, encerrado]
Processo 015.102/2016-5 [CBEX, encerrado]
Processo 015.101/2016-9 [CBEX, encerrado]
Processo 029.840/2016-3 [TCE, encerrado]
Processo 035.470/2017-8 [TCE, encerrado]
Processo 002.533/2014-6 [REPR, encerrado]
Processo 016.354/2014-1 [TCE, encerrado]
Processo 032.704/2014-3 [TCE, encerrado]
Processo 034.852/2014-0 [TCE, encerrado]
Processo 026.183/2013-7 [TCE, encerrado]
Processo 003.300/2011-0 [REPR, encerrado]
Processo 028.059/2010-7 [TCE, encerrado]

	Marinez Silva Pereira Lino
	Processo 042.345/2021-9 [TCE, aberto]

Informa-se que foram encontrados débitos imputáveis aos responsáveis no banco de débitos existente no sistema e-TCE:
	Responsável
	Débito inferior

	João Vieira de Aragão
	18/2022 (R$ 2.000,00) - Dano inferior ao limite de instauração da TCE cadastrado

	Marinez Silva Pereira Lino
	1223/2018 (R$ 97.500,00) - Dano inferior ao limite de instauração da TCE cadastrado

A tomada de contas especial está, assim, devidamente constituída e em condição de ser instruída.
EXAME TÉCNICO
Da validade das notificações:
Preliminarmente, cumpre tecer breves considerações sobre a forma como são realizadas as comunicações processuais no TCU. A esse respeito, destacam-se o art. 179, do Regimento Interno do TCU (Resolução 155, de 4/12/2002) e o art. 4º, inciso III, § 1º, da Resolução TCU 170, de 30 de junho de 2004, in verbis:
Art. 179. A citação, a audiência ou a notificação, bem como a comunicação de diligência, farse-ão:
I - mediante ciência da parte, efetivada por servidor designado, por meio eletrônico, fac-símile, telegrama ou qualquer outra forma, desde que fique confirmada inequivocamente a entrega da comunicação ao destinatário;
II - mediante carta registrada, com aviso de recebimento que comprove a entrega no endereço do destinatário;
III - por edital publicado no Diário Oficial da União, quando o seu destinatário não for localizado
 (...) 
Art. 3º As comunicações serão dirigidas ao responsável, ou ao interessado, ou ao dirigente de órgão ou entidade, ou ao representante legal ou ao procurador constituído nos autos, com poderes expressos no mandato para esse fim, por meio de:
I - correio eletrônico, fac-símile ou telegrama;
II - servidor designado;
III - carta registrada, com aviso de recebimento;
IV - edital publicado no Diário Oficial da União, quando o seu destinatário não for localizado, nas hipóteses em que seja necessário o exercício de defesa.
Art. 4º. Consideram-se entregues as comunicações:
I - efetivadas conforme disposto nos incisos I e II do artigo anterior, mediante confirmação da ciência do destinatário;
II - realizadas na forma prevista no inciso III do artigo anterior, com o retorno do aviso de recebimento, entregue comprovadamente no endereço do destinatário;
III - na data de publicação do edital no Diário Oficial da União, quando realizadas na forma prevista no inciso IV do artigo anterior.
§ 1º O endereço do destinatário deverá ser previamente confirmado mediante consulta aos sistemas disponíveis ao Tribunal ou a outros meios de informação, a qual deverá ser juntada ao respectivo processo.
 (...) 
Bem se vê, portanto, que a validade da citação via postal não depende de que o aviso de recebimento seja assinado pelo próprio destinatário da comunicação, o que dispensa, no caso em tela, a entrega do AR em 'mãos próprias'. A exigência da norma é no sentido de o Tribunal verificar se a correspondência foi entregue no endereço correto, residindo aqui a necessidade de certeza inequívoca. 
Não é outra a orientação da jurisprudência do TCU, conforme se verifica dos julgados a seguir transcritos:
São válidas as comunicações processuais entregues, mediante carta registrada, no endereço correto do responsável, não havendo necessidade de que o recebimento seja feito por ele próprio (Acórdão 3648/2013-TCU-Segunda Câmara, Relator José Jorge) ;
É prescindível a entrega pessoal das comunicações pelo TCU, razão pela qual não há necessidade de que o aviso de recebimento seja assinado pelo próprio destinatário. Entregandose a correspondência no endereço correto do destinatário, presume-se o recebimento da citação. (Acórdão 1019/2008-TCU-Plenário, Relator Benjamin Zymler) ;
As comunicações do TCU, inclusive as citações, deverão ser realizadas mediante Aviso de Recebimento - AR, via Empresa Brasileira de Correios e Telégrafos, bastando para sua validade que se demonstre que a correspondência foi entregue no endereço correto. (Acórdão 1526/2007-TCU-Plenário, Relator Aroldo Cedraz) .
A validade do critério de comunicação processual do TCU foi referendada pelo Supremo Tribunal Federal, nos termos do julgamento do MS-AgR 25.816/DF, por meio do qual se afirmou a desnecessidade da ciência pessoal do interessado, entendendo-se suficiente a comprovação da entrega do 'AR' no endereço do destinatário:
Ementa: agravo regimental. Mandado de segurança. Desnecessidade de intimação pessoal das decisões do tribunal de contas da união. art. 179 do regimento interno do TCU. Intimação do ato impugnado por carta registrada, iniciado o prazo do art. 18 da lei nº 1.533/51 da data constante do aviso de recebimento. Decadência reconhecida. Agravo improvido.
O envio de carta registrada com aviso de recebimento está expressamente enumerado entre os meios de comunicação de que dispõe o Tribunal de Contas da União para proceder às suas intimações.
O inciso II do art. 179 do Regimento Interno do TCU é claro ao exigir apenas a comprovação da entrega no endereço do destinatário, bastando o aviso de recebimento simples. 
Da revelia dos responsáveis João Vieira de Aragão e Marinez Silva Pereira Lino
No caso vertente, a citação dos responsáveis se deu em endereços provenientes da base de CPFs da Receita Federal, em sistema custodiado pelo TCU. A entrega dos ofícios citatórios nesses endereços ficou comprovada (peças 41 e 42) .
Nos processos do TCU, a revelia não leva à presunção de que seriam verdadeiras todas as imputações levantadas contra os responsáveis, diferentemente do que ocorre no processo civil, em que a revelia do réu opera a presunção da verdade dos fatos narrados pelo autor (Acórdão 1009/2018-TCU-Plenário, Relator Bruno Dantas; 2369/2013-TCU-Plenário, Relator Benjamin Zymler e 2449/2013-TCU-Plenário, Relator Benjamin Zymler) . Dessa forma, a avaliação da responsabilidade do agente não pode prescindir da prova existente no processo ou para ele carreada. 
Ao não apresentar sua defesa, os responsáveis deixaram de produzir prova da regular aplicação dos recursos sob sua responsabilidade, em afronta às normas que impõem aos gestores públicos a obrigação legal de, sempre que demandados pelos órgãos de controle, apresentar os documentos que demonstrem a correta utilização das verbas públicas, a exemplo do contido no art. 93 do Decreto-Lei 200/1967: 'Quem quer que utilize dinheiros públicos terá de justificar seu bom e regular emprego na conformidade das leis, regulamentos e normas emanadas das autoridades administrativas competentes.' 
Mesmo as alegações de defesa não sendo apresentadas, considerando o princípio da verdade real que rege esta Corte, procurou-se buscar, em manifestações dos responsáveis na fase interna desta Tomada de Contas Especial, se havia algum argumento que pudesse ser aproveitado a seu favor. 
No entanto, os responsáveis não se manifestaram na fase interna, não havendo, assim, nenhum argumento que possa vir a ser analisado e posteriormente servir para afastar as irregularidades apontadas.
Em consulta ao sistema corporativo do instaurador (SigPC) , realizada na data de 30/9/2022, verifica-se que os responsáveis também não apresentaram contas junto ao instaurador e continuam inadimplentes por omissão (peça 48) .
Em se tratando de processo em que a parte interessada não se manifestou acerca das irregularidades imputadas, não há elementos para que se possa efetivamente aferir e reconhecer a ocorrência de boa-fé na conduta dos responsáveis, podendo este Tribunal, desde logo, proferir o julgamento de mérito pela irregularidade das contas, conforme os termos dos §§ 2º e 6º do art. 202 do Regimento Interno do TCU. (Acórdão 2064/2011-TCU-Primeira Câmara (Relator Ubiratan Aguiar) , 6.182/2011-TCU-1ª Câmara (Relator Weber de Oliveira) , 4.072/2010-TCU-1ª Câmara (Relator Valmir Campelo) , 1.189/2009-TCU-1ª Câmara (Relator Marcos Bemquerer) , 731/2008-TCU-Plenário (Relator Aroldo Cedraz) .
Dessa forma, os responsáveis João Vieira de Aragão e Marinez Silva Pereira Lino devem ser considerados revéis, nos termos do art. 12, § 3º, da Lei 8.443/1992, devendo as contas serem julgadas irregulares, condenando-os ao débito apurado e aplicando-lhes a multa prevista no art. 57 da Lei 8.443/1992.
Prescrição da Pretensão Punitiva
Vale ressaltar que a pretensão punitiva do TCU, conforme Acórdão 1441/2016-TCU-Plenário, Relator Benjamin Zymler, que uniformizou a jurisprudência acerca dessa questão, subordina-se ao prazo geral de prescrição indicado no art. 205 do Código Civil, que é de dez anos, contado da data de ocorrência da irregularidade sancionada, nos termos do art. 189 do Código Civil, sendo este prazo interrompido pelo ato que ordenar a citação, a audiência ou a oitiva dos responsáveis.
No caso em exame, não ocorreu a prescrição, uma vez que a irregularidade sancionada ocorreu em 30/9/2018, e o ato de ordenação da citação ocorreu em 27/7/2022.
Cumpre observar, ainda, que a conduta dos responsáveis, consistente nas irregularidades 'não comprovação da aplicação dos recursos repassados por conta do convênio' e 'não cumprimento do prazo para apresentação de prestação de contas pelo sucessor', configura violação não só às regras legais, mas também aos princípios basilares da administração pública, uma vez que, em última análise, ocorre o comprometimento da necessária satisfação à sociedade sobre o efetivo emprego dos recursos públicos postos à disposição da municipalidade, por força do instrumento de repasse em questão.
Nesses casos, em que fica evidente a falta de transparência e lisura, não há como afastar as suspeitas sempre presentes de que a totalidade dos recursos públicos federais, transferida ao município, tenha sido integralmente desviada, em prol de gestor ímprobo, ou de pessoas por ele determinadas, a revelar grave inobservância de dever de cuidado no trato com a coisa pública, isto é, ato praticado com culpa grave, pois, na espécie, a conduta do responsável se distancia daquela que seria esperada de um administrador público minimante diligente, num claro exemplo de erro grosseiro a que alude o art. 28 do Decreto-lei 4.657/1942 (Lei de Introdução às Normas do Direito Brasileiro) , incluído pela Lei 13.655/2018 (Acórdão 1689/2019-TCU-Plenário, Relator Augusto Nardes; Acórdão 2924/2018-TCU-Plenário, Relator José Mucio Monteiro; Acórdão 2391/2018-TCU-Plenário, Relator Benjamin Zymler) . 
CONCLUSÃO
Em face da análise promovida na seção 'Exame Técnico', verifica-se que os responsáveis João Vieira de Aragão e Marinez Silva Pereira Lino não lograram comprovar a boa e regular aplicação dos recursos, instados a se manifestar, optaram pelo silêncio, configurando a revelia, nos termos do § 3º, do art. 12, da Lei 8.443/1992. Ademais, inexistem nos autos elementos que demonstrem a boa-fé dos responsáveis ou a ocorrência de outras excludentes de culpabilidade.
Verifica-se também que não houve a prescrição da pretensão punitiva, conforme análise já realizada.
Tendo em vista que não constam dos autos elementos que permitam reconhecer a boa-fé dos responsáveis, sugere-se que as suas contas sejam julgadas irregulares, nos termos do art. 202, § 6º, do Regimento Interno do TCU, com a imputação do débito atualizado monetariamente e acrescido de juros de mora, nos termos do art. 202, § 1º do Regimento Interno do TCU, descontado o valor eventualmente recolhido, com a aplicação da multa prevista no art. 57 da Lei 8.443/1992.
Por fim, como não houve elementos que pudessem modificar o entendimento acerca das irregularidades em apuração, mantém-se a matriz de responsabilização presente na peça 37.
PROPOSTA DE ENCAMINHAMENTO
Diante do exposto, submetemos os autos à consideração superior, propondo ao Tribunal:
Considerar revéis os responsáveis João Vieira de Aragão (CPF: XXX.803.475-XX) e Marinez Silva Pereira Lino (CPF: XXX.186.485-XX) , para todos os efeitos, dando-se prosseguimento ao processo, com fulcro no art. 12, § 3º, da Lei 8.443/1992;
Julgar irregulares as contas de João Vieira de Aragão, nos termos dos arts. 1º, inciso I, 16, inciso III, alíneas 'b' e 'c', da Lei 8.443/1992, c/c os arts. 19 e 23, inciso III, da mesma Lei, condenando-o ao pagamento das importâncias a seguir especificadas, atualizadas monetariamente e acrescidas dos juros de mora, calculadas a partir das datas discriminadas até a data da efetiva quitação do débito, fixando-lhes o prazo de quinze dias, para que comprovem, perante o TCU, o recolhimento das referidas quantias aos cofres do Fundo Nacional de Desenvolvimento da Educação, nos termos do art. 23, inciso III, alínea 'a', da citada lei, c/c o art. 214, inciso III, alínea 'a', do Regimento Interno do TCU.  
		Débitos relacionados ao responsável João Vieira de Aragão (CPF: XXX.803.475-XX) :
	Data de ocorrência
	Valor histórico (R$) 

	13/12/2011
	456.886,21

	29/8/2012
	228.443,10

	29/8/2012
	228.443,11

Valor atualizado do débito (com juros) em 29/9/2022: R$ 1.703.118,30.
Aplicar ao responsável João Vieira de Aragão, a multa prevista no art. 57 da Lei 8.443/1992 c/c o art. 267 do Regimento Interno do TCU, fixando-lhe o prazo de quinze dias, a contar da notificação, para que comprove, perante o Tribunal (art. 214, III, alínea 'a', do Regimento Interno do TCU) , o recolhimento da dívida aos cofres do Tesouro Nacional, atualizada monetariamente desde a data do acórdão que vier a ser proferido por este Tribunal até a data do efetivo recolhimento, se paga após o vencimento, na forma da legislação em vigor;
Julgar irregulares as contas de Marinez Silva Pereira Lino, nos termos dos arts. 1º, inciso I, 16, inciso III, alínea 'a', da Lei 8.443/1992, c/c os arts. 19 e 23, inciso III, da mesma Lei;
Aplicar à responsável Marinez Silva Pereira Lino, a multa prevista no art. 58, inciso I, da Lei 8.443/1992 c/c o art. 268 do Regimento Interno do TCU, fixando-lhe o prazo de quinze dias, a contar da notificação, para que comprove, perante o Tribunal (art. 214, III, alínea 'a', do RI/TCU) , o recolhimento da dívida aos cofres do Tesouro Nacional, atualizada monetariamente desde a data do acórdão proferido por este Tribunal até a data do efetivo recolhimento, se paga após o vencimento, na forma da legislação em vigor.
Autorizar, desde logo, a cobrança judicial das dívidas, caso não atendidas as notificações, na forma do disposto no art. 28, inciso II, da Lei 8.443/1992.
Autorizar também, desde logo, se requerido, com fundamento no art. 26, da Lei 8.443, de 1992, c/c o art. 217, §1º do Regimento Interno do TCU, o parcelamento da (s) dívida (s) em até 36 parcelas, incidindo, sobre cada parcela, corrigida monetariamente, os correspondentes acréscimos legais, fixando-lhe o prazo de quinze dias, a contar do recebimento da notificação, para comprovar, perante o Tribunal, o recolhimento da primeira parcela, e de trinta dias, a contar da parcela anterior, para comprovar os recolhimentos das demais parcelas, devendo incidir, sobre cada valor mensal, atualizado monetariamente, os juros de mora devidos, no caso do débito, na forma prevista na legislação em vigor, alertando os responsáveis de que a falta de comprovação do recolhimento de qualquer parcela importará o vencimento antecipado do saldo devedor, nos termos do § 2º do art. 217 do Regimento Interno deste Tribunal.
Enviar cópia da deliberação que vier a ser proferida à Procuradoria da República no Estado de SE, nos termos do § 3º do art. 16 da Lei 8.443/1992, c/c o § 7º do art. 209 do Regimento Interno do TCU, para adoção das medidas cabíveis.
Enviar cópia da deliberação que vier a ser proferida ao Fundo Nacional de Desenvolvimento da Educação e aos responsáveis, para ciência.
Informar à Procuradoria da República no Estado de SE, ao Fundo Nacional de Desenvolvimento da Educação e aos responsáveis que o acórdão que vier a ser proferido, acompanhado do Relatório e do Voto que a fundamenta, está disponível para a consulta no endereço www.tcu.gov.br/acordaos, além de esclarecer que, caso requerido, o TCU poderá fornecer sem custos as correspondentes cópias, de forma impressa.
Informar à Procuradoria da República no Estado de Sergipe que, nos termos do parágrafo único do art. 62 da Resolução TCU 259/2014, os procuradores e membros do Ministério Público credenciados nesta Corte podem acessar os presentes autos de forma eletrônica e automática, ressalvados apenas os casos de eventuais peças classificadas como sigilosas, as quais requerem solicitação formal."
2.	O representante do Ministério Público apresenta discordância parcial. Suas razões estão no parecer de peça 52, transcrito a seguir:
"Trata-se de tomada de contas especial (TCE) instaurada pelo Fundo Nacional de Desenvolvimento da Educação (FNDE) , em desfavor de João Vieira de Aragão e Marinez Silva Pereira Lino, ex-prefeitos do Município de Monte Alegre de Sergipe - SE (gestões 2009-2012 e 2017-2020, respectivamente) , em razão da omissão na prestação de contas dos recursos recebidos por meio do Convênio 700.269/2011 (Siafi 667519) , que tinha por objetivo a construção de duas escolas na zona rural do município (peças 5 e 9) .
O ajuste foi firmado no valor de R$ 923.002,44, sendo R$ 913.772,42 à conta do concedente e R$ 9.230,02 referentes à contrapartida. Sua vigência se estendeu de 29/7/2011 a 14/11/2013, com prazo para apresentação da prestação de contas em 13/1/2014 (peças 9, p. 6; 11, p. 1, e 18, p. 2) . Os repasses efetivos da União totalizaram R$ 913.772,42, feitos de forma parcelada em 9/12/2011 e 27/8/2012 (peça 12) .
No âmbito desta Corte, a Secretaria de Tomada de Contas Especial (Secex-TCE) realizou a citação do Sr. João Vieira de Aragão tendo em vista a não comprovação da boa e regular aplicação, em face da omissão no dever de prestar contas dos valores transferidos. Promoveu ainda a audiência da Sra. Marinez Silva Pereira Lino, prefeita na gestão 2017-2020, por 'descumprir o prazo originalmente estipulado para prestação de contas recebidos à conta do instrumento em questão, o qual se encerrou em 29/9/2018' (peças 38-40) . Embora regularmente notificados (peças 45-47) , ambos os responsáveis permaneceram silentes.
Analisados dos documentos constantes dos autos, a unidade técnica propôs, em pareceres uniformes, julgar irregulares as contas dos responsáveis. Propôs, ainda, condenar o Sr. João Vieira de Aragão ao ressarcimento integral dos valores transferidos e aplicar-lhe a multa prevista no art. 57 da Lei 8.443/1992, além de sancionar a Sra. Marinez Silva Pereira Lino com a multa prevista no art. 58 da mesma lei (peças 49-51) .
De minha parte, manifesto-me apenas parcialmente de acordo com o encaminhamento sugerido, pelos motivos que passo a expor.
Afigura-se adequada a proposta de revelia do Sr. João Vieira de Aragão e sua condenação em débito e multa, uma vez que os recursos foram transferidos em sua gestão e não foi apresentada documentação comprobatória da regularidade da execução (peças 2 e 12) . Consulta realizada pela unidade técnica ao Sistema de Gestão de Prestação de Contas indica que a omissão na prestação de contas ainda não foi sanada (peça 48) .
No que tange à condenação, ressalvo, apenas, que deve ser fundamentada nas alíneas 'a' e 'c' do inciso III do art. 16 da Lei 8.443/1992, uma vez que a causa primária da responsabilização do ex-prefeito é a omissão na prestação de contas.
Por força do que dispõe o art. 70, parágrafo único, da Constituição Federal, compete ao gestor prestar contas da integralidade das verbas federais recebidas, cabendo-lhe o ônus da prova quanto à boa e regular aplicação desses recursos. Tal entendimento está consolidado nesta Corte de Contas, conforme se verifica nos Acórdão 1577/2014-TCU-Segunda Câmara, 6.716/2015-TCU-1ª Câmara, 9.254/2015-TCU-2ª Câmara, 9.820/2015-TCU-2ª Câmara e 659/2016-TCU-2a Câmara.
Peço vênias, no entanto, para divergir da proposta de encaminhamento relativa à Sra. Marinez Silva Pereira Lino.
Compulsando os autos, constata-se que o termo convenial previa, em sua cláusula décima quinta, que a prestação de contas deveria ser apresentada ao concedente no prazo máximo de sessenta dias após o término da vigência do convênio (peça 9, p. 8) . Assim, considerando que a vigência se encerrou em 14/11/2013 (peça 11, p. 1) , o prazo final para prestação de contas expirou em 13/1/2014, conforme consta do extrato do Siafi2020 anexado à peça 18, p. 2.
Tendo em vista que a gestão da ex-prefeita abrangeu o período de 2017 a 2020, como se extrai da peça 4, não cabe responsabilizá-la pelo não cumprimento do prazo para prestação de contas da avença. Tal obrigação deveria recair sobre o Sr. Antônio Fernandes Rodrigues Santos, gestor entre 2013 e 2016, conforme se depreende da peça 3. Sem embargo, referido gestor não chegou a ser ouvido em audiência nestes autos.
Assim, entendo que a medida mais consentânea com as evidências constantes dos autos é a exclusão da Sra. Marinez Silva Pereira Lino do rol de responsáveis neste processo.
Concluo ainda pela não consumação da prescrição das pretensões punitiva e de ressarcimento ao erário neste processo. As irregularidades que ensejaram o débito ocorreram em 13/1/2014 (prazo limite para prestação de contas - peça 18, p. 2) . Assim, o prazo prescricional de dez anos foi interrompido pelo ato que autorizou a citação e audiência dos responsáveis, expedido em 27/7/2022 (peça 40) .
14.	Diante do exposto, este membro do Ministério Público de Contas manifesta-se parcialmente de acordo com a proposta de encaminhamento formulada pela Secex-TCE (peça 49, p. 8-9) , sugerindo que a condenação do Sr. João Vieira de Aragão se dê com fundamento arts. 1º, inciso I, e 16, inciso III, alíneas 'a' e 'c', da Lei 8.443/1992 c/c os arts. 19 e 23, inciso III, da mesma Lei. Propõe, ainda, excluir a Sra. Marinez Silva Pereira Lino do rol de responsáveis neste processo."
É o relatório.

não há

Procurador Sergio Ricardo Costa Caribé

TOMADA DE CONTAS ESPECIAL. CONVÊNIO. OMISSÃO NO DEVER DE PRESTAR CONTAS. CITAÇÃO. REVELIA. RECONHECIMENTO DA OCORRÊNCIA DE PRESCRIÇÃO. ARQUIVAMENTO DO PROCESSO, SEM JULGAMENTO DE MÉRITO.

TOMADA DE CONTAS ESPECIAL (TCE)

Secretaria de Controle Externo de Tomada de Contas Especial (SecexTCE)

Esta tomada de contas especial foi instaurada pelo Fundo Nacional de Desenvolvimento da Educação - FNDE em desfavor de João Vieira de Aragão (prefeito de 2009 a 2012) e Marinez Silva Pereira Lino (prefeita de 2017 a 2020) em razão da omissão no dever de prestar contas do Convênio 700.269/2011, firmado com o município de Monte Alegre de Sergipe/SE, tendo por objeto a concessão de apoio financeiro para implementação de ações educacionais.
2.	O ajuste teve vigência de 29/7/2011 a 14/11/2013, com previsão de apresentação das contas 60 dias após o término da vigência. Transcorrido o prazo final, o FNDE notificou os responsáveis por meio dos ofícios expedidos em 18/3/2019 e 25/4/2019 (peças 16 e 23) , recebidos nos dias 28/3/2019 e 10/5/2019, respectivamente (peças 17 e 24) , mas sem que fossem apresentadas respostas.
3.	No âmbito do TCU, o ex-prefeito João Vieira de Aragão foi citado por omissão no dever de prestar contas, enquanto Marinez Silva Pereira Lino foi chamada em audiência por descumprir o prazo estipulado para prestação de contas.
4.	Regularmente chamados aos autos, os responsáveis não apresentaram defesa, devendo ser considerados revéis, dando-se prosseguimento ao processo, nos termos do art. 12, § 3º, da Lei 8.443/1992.
5.	A unidade técnica, em pareceres uniformes, propõe julgar irregulares estas contas especiais, com imputação de débito a João Vieira de Aragão e aplicação de multa a Marinez Silva Pereira Lino.
6.	O Ministério Público diverge em parte.
7.	Primeiro, assinala que o prazo para a apresentação das contas expirou em 13/1/2014, e não 29/9/2018, como afirma a SecexTCE. Assim, como a gestão da ex-prefeito Marinez Lino se deu entre 2017 e 2020, ela não pode ser responsabilizada, devendo ser excluída do rol de responsáveis. Quanto a João Vieira de Aragão, o MPTCU concorda com o encaminhamento proposto pela unidade técnica.
8.	Passo a decidir.
9.	Assiste razão ao representante do Ministério Público no que diz respeito ao prazo para apresentação de contas. Ao que parece, a unidade técnica foi induzida a erro pelo órgão repassador, que consignou, nos documentos de peças 15 e 26, a data de 29/9/2018 como a data final para apresentação da prestação de contas. Mas a data correta é, com efeito, 13/1/2014, senão vejamos.
10.	O convênio teve vigência até 14/11/2013, nos termos do Segundo Termo Aditivo celebrado entre as partes (peça 11, p.1) . Como restou estipulado o prazo de 60 dias para a apresentação da prestação de contas após o término da vigência do convênio (Cláusula Décima Quinta, peça 9, p. 8) , as contas deveriam ter sido encaminhadas até o dia 13/1/2014. Essa é a data que consta de consulta ao Siafi realizada no dia 9/12/2020 (documento de peça 18, p. 2) .
11.	Portanto, a primeira conclusão que se extrai é que a ex-prefeita Marinez Lino (gestão 2017/2020) não pode ser responsabilizada pelo descumprimento do prazo para apresentação de contas, visto que assumiu a prefeitura três anos após a data fixada para a apresentação das contas.
12.	Por outro lado, em uma primeira aproximação, a mesma razão que implica a inexistência de responsabilidade da prefeita de 2017 a 2020 deve incidir sobre João Vieira de Aragão, prefeito de 2009 a 2012, pelo menos no que diz respeito à omissão no dever de prestar contas (conduta pela qual foi citado) , visto que o prazo se encerrou mais de um ano após seu mandato.
13.	Mas proponho solução distinta. É que, diante da data final da prestação de contas e da recente Resolução 344/2022, entendo que se operou a prescrição ao presente caso.
14.	O normativo dita que para as situações análogas às discutidas nestes autos, o prazo de prescrição será contado da data em que as contas deveriam ter sido prestadas (art. 4º, inc. I) , que, como já mencionado, ocorreu no dia 13/1/2014. Não houve a partir dessa data qualquer evento que interrompesse o prazo prescricional, visto que o processo só voltou a sofrer movimentação pelo FNDE em 18/3/2019 (peça 16) , ou seja, mais de cinco anos após o marco inicial, sem a adoção de qualquer providência pelo órgão repassador, acarretando a prescrição das pretensões ressarcitória e punitiva das irregularidades imputadas aos responsáveis.
15. 	Assim, reconheço a consumação da prescrição e, nos termos dos arts. 8º e 11 da Resolução 344/2022, manifesto-me pelo arquivamento desta TCE.
 
TCU, Sala das Sessões, em 22 de novembro de 2022.
JORGE OLIVEIRA 
Relator